【裁判字號】    92,上訴,844
【裁判日期】    920807
【裁判案由】    妨害自由
【裁判全文】
臺灣高等法院臺中分院刑事判決                    九十二年度上訴字第八四四號
    上  訴  人
    即  被  告  甲○○
右上訴人即被告因妨害自由案件，不服臺灣臺中地方法院九十一年度訴字第一九八八
號，中華民國九十二年三月二十日第一審判決（起訴案號：臺灣臺中地方法院檢察署
九十年度偵字第二二三六六號），提起上訴，本院判決如左：
    主      文
原判決關於甲○○部分撤銷。
甲○○無罪。
    理      由
一、公訴意旨略以：被告甲○○係設於彰化縣和美鎮○○路七九號「冠偉工業股份有
    限公司」（下稱冠偉公司）之總經理，乙○○係設於臺中縣神岡鄉○○○路三０
    三巷七十號「東立斯興業股份有限公司」（下稱東立斯公司）之負責人，蔡雨禎
    、丙○○分別係乙○○之前妻、子，緣東立斯公司因經營不善財務發生困難而積
    欠冠偉公司新臺幣（下同）一千餘萬元之貨款，甲○○多次要求乙○○清償欠款
    惟均未獲置理，甲○○竟夥同黃有忠（業經臺灣臺中地方法院判決確定）、不知
    情之林維聰及另一名姓名年籍不詳之成年男子，於民國九十年八月二十八日下午
    六時三十分許，在臺中縣潭子鄉○○路○段三一二巷巷口，攔下蔡雨禎所駕駛之
    車牌號碼Ｘ四－五二五九號自小客車，並以剝奪他人行動自由之意思，駕駛該小
    客車強押蔡雨禎前往乙○○位於臺中市○○區○○路一三０號Ｃ棟三之八號之居
    處欲尋找乙○○，然因乙○○不在居處而未相遇，故由姓名年籍不詳之成年男子
    先於當晚十一時許與蔡雨禎一同返回臺中縣潭子鄉○○路○段三一二巷七五弄三
    八之十八號之住處等候甲○○等人帶回乙○○，適丙○○當時亦在住處內，二人
    即均被拘禁在住處而遭剝奪行動自由，嗣乙○○於九十年八月二十九日凌晨四時
    許，返回臺中市○○區○○路一三０號Ｃ棟三之八號之居處，亦遭甲○○等人強
    押至臺中縣潭子鄉○○路○段三一二巷七五弄三八之十八號之住處，並於同日上
    午七時許，強迫乙○○寫下東立斯公司之折讓單，迫使乙○○行無義務之事，使
    甲○○得據以申請減免冠偉公司之營業稅，不知情之林維聰見情形有異即與另一
    名姓名年籍不詳之成年男子自行離開蔡雨禎之住處，甲○○、黃有忠等人又於同
    日上午八時許，由黃有忠駕駛自小客車附載甲○○強押乙○○、蔡雨禎前往臺中
    市○○路臺灣銀行西屯分行，由乙○○匯款一百萬元給冠偉公司以清償欠款，隨
    後甲○○等人即前往臺中市干城車站接運黃有忠之姊夫「鄭明賢」，隨即又強押
    乙○○、蔡雨禎返回潭子鄉之住處，甲○○、黃有忠及「鄭明贀」並於同日上午
    十時許，強押乙○○、蔡雨禎及丙○○三人前往乙○○位於彰化縣溪洲鄉成功村
    前庄巷二一號之老家借款以清償債務。同日中午十二時許抵達溪洲後，甲○○等
    人即一再要求乙○○之母鄭包英打電話向親友借貸，然均無法借得任何款項，甲○○、黃有忠等人見無法取回借款即脅迫乙○○、蔡雨禎及丙○○三人共同簽下
    面額共一千一百二十萬元之本票二十一張，乙○○、蔡雨禎及丙○○三人迫於無
    奈而簽下本票，使蔡雨禎等人行無義務之事，至同日晚間八時許，甲○○、黃有
    忠及「鄭明賢」目的得逞後始離開乙○○彰化縣溪洲鄉之故居，因認被告涉有刑
    法第三百零二條第一項之剝奪他人行動自由罪嫌。
二、訊據上訴人即被告甲○○堅決否認有何前開妨害自由之犯行，辯稱：因乙○○跳
    票後，避不見面，只有委託律師發律師函給伊，說債務要以百分之十四來計算，
    九十年八月二十八日下午三、四時，伊與黃有忠開車在臺中縣潭子鄉○○路○段
    三一二巷附近繞，後來看到乙○○的車子，當時是他太太蔡雨禎在開，伊就將她
    的車攔下來，跟她說乙○○躲起來也不能解決債務，蔡雨禎說她也沒辦法處理，
    要找他先生乙○○處理，伊跟黃有忠就開車跟在蔡雨禎車子後面，到臺中市○○
    區○○路一三０號Ｃ棟三之八號，該大樓有警衛，是蔡雨禎開門帶伊等進去的，
    進去之後乙○○不在，蔡雨禎有打電話聯絡乙○○，但沒有聯絡到，到晚上十一
    時多，乙○○還沒有回來，所以伊要蔡雨禎先回去，伊跟黃有忠就先留下來，在
    該棟大樓中庭等，等的時候伊有打電話給林維聰，因他也是乙○○的債權人，所
    以通知他到臺中縣潭子鄉○○路○段三一二巷七五弄三八之十八號蔡雨禎的住處
    等，等到清晨四、五點乙○○才騎機車回家，經過中庭時看到伊二人，乙○○就
    跑到樓上，伊二人敲門要他處理債務，過了十幾分鐘他才開門，乙○○就說到她
    太太蔡雨禎上開住處談，後來伊二人就與乙○○同乘一部車去蔡雨禎的住處談，
    到該處時時，有蔡雨禎、丙○○及林維聰在場，蔡雨禎有出去買早餐。後來伊二
    人商討之後，乙○○說他要先匯一百萬元給伊，伊有要求乙○○開立一份折讓單
    給伊，早上八時許，伊跟黃有忠、乙○○、蔡雨禎到臺中市○○路臺灣銀行西屯
    分行，由伊跟乙○○、蔡雨禎進入銀行，由蔡雨禎寫匯款單，匯款後再回到蔡雨
    禎住處，伊有拜託乙○○他們三人要如何處理債務，他們三人就到樓上商量，伊
    跟黃有忠、林維聰三人就在一樓等，他們商量後下來跟伊說他們有打電話跟乙○○的父母商量，要伊二人到乙○○父母的住處去商量，蔡雨禎跟丙○○開一部車
    ，伊跟黃有忠、乙○○開一部車，後來伊這部車到干城車站接一位黃有忠的朋友
    鄭明賢，黃有忠只是順便去接他，所以大家就一起去彰化縣溪州鄉成功村前庄巷
    二一號，乙○○之母鄭包英跟伊保證會還錢，等了半個小時，丙○○有外出幫鄭
    包英買藥而外出，後來他們仍藉口無法還錢，乙○○與蔡雨禎跟伊保證說他們明
    天會再匯一百萬元給伊，其他部分他們會處理，伊有要求他們三人要一起開本票
    給伊作為擔保，所以他們三人才同意簽下面額共一千一百二十萬元之本票二十一
    張，整個過程伊都沒有強迫他們等語。
三、經查公訴意旨認被告涉有前開妨害自由犯行，無非以告訴人蔡雨禎、乙○○及丙○○於警、偵訊時之指訴，並證人乙○○之母鄭包英、之父鄭添福於偵查中證稱
    ：「當天快中午，我兒子（乙○○）、媳婦（蔡雨禎）及孫子（丙○○）與三個
    人一起去我家，甲○○叫我向親友借六百萬元，我有打電話，但借不到錢，約下
    午四、五時他們強迫我兒子開本票給他們，他們約至晚上八時許才離開，我兒子
    等稍晚才敢走」等語，及冠偉公司銷貨單、東立斯公司簽發予冠偉公司之支票、
    退票理由單各數紙、本票二十一張、本票明細一張暨彰化縣稅捐稽徵處九十一年
    七月十八日彰稅工字第０九一００四七六五四０號函附卷為論據。且以證人林維
    聰雖證稱並無強押蔡雨禎之情事，惟其於九十年十二月二十八日偵查中原陳稱：
    先在巷口遇到蔡雨禎，當時蔡雨禎開車回來云云，然嗣於九十一年四月二十九日
    訊問時卻改稱：伊當時並不在場，並未看到蔡雨禎在巷口被打，伊係直接到蔡雨
    禎潭子鄉住處找她云云，證人林維聰先後證詞不一，顯然係因當日事情發展超出
    其預期，其為避免刑責而不敢說出實情，參諸積欠甲○○貨款者係乙○○所經營
    之東立斯公司，雖丙○○、蔡雨禎曾在銷貨單上簽收，然東立斯公司之債務實與
    其二人無關，若非甲○○、黃有忠等人強迫乙○○、丙○○及蔡雨禎在本票上簽
    名，其等應無共同簽發本票以背負東立斯公司債務之理，且告訴人蔡雨禎等人遭
    控制行動之時間長達二天一夜，若係正常之商談債務，豈有不必睡眠在告訴人蔡
    雨禎住處等待一夜至告訴人乙○○返家後再帶同告訴人三人一同前往彰化縣溪州
    鄉之理？又觀之卷附債務明細及和解同意書可知，乙○○所經營之東立斯公司因
    經營不善而倒閉，積欠冠偉公司等往來廠商五千餘萬元之債務，其他廠商均僅先
    取回百分之十至二十之欠款，其他欠款均視東立斯公司在德國貨櫃貨物訴訟情形
    而定，被告甲○○等人不甘損失，為取回欠款自可能強押乙○○等人，並要求乙○○於九十年八月二十九日上午先匯款一百萬元予冠偉公司，於帶同乙○○等人
    前往彰化縣溪州鄉告訴人乙○○老家取款未果之情形下而強迫告訴人乙○○、蔡
    雨禎、丙○○簽下本票作為債權證明（並可據以聲請本票裁定，免去耗時之民事
    訴訟程序），並迫使乙○○於九十年八月三十日再存七十萬元入冠偉公司之帳戶
    內，因認被告所辯顯卸責之詞，不足採信。
四、惟按刑法第三百零二條第一項之妨害行動自由罪，必須係以私行拘禁或其他非法
    方法剝奪他人之行動自由，始構成犯罪；其行為違法性重在私行拘禁或以他法使
    人不能依其意思決定，而自由離去。至同法第三百零四條第一項之強制罪，則必
    須行為人係以強暴或脅迫之手段，使人行無義務之事，或妨害他人行使權利，始
    能構成犯罪。經查本件告訴人蔡雨禎、丙○○及乙○○，與證人鄭包英、鄭添福
    固分別指證曾於前開時地，告訴人等遭被告與黃有忠等人「強押」或「控制」、
    「限制」行動自由，或「強迫」簽下本票等情事。然除蔡雨禎曾指訴有遭被告以
    強拉下車及毆打等強暴手段，妨害自由外，其餘丙○○及乙○○或證人鄭包英、
    鄭添福則從未曾指訴被告與黃有忠等人，係以如何具體之身體舉動或言詞相加，
    致其不能依自己之意思決定，而自由離去，或有以身體之強制力直接、間接強制
    ，或以何言詞、舉動，顯示加害之意思，乃至以加害之意思通知，使其產生畏懼
    ，而行無義務之事，或妨害其行使權利之情事。乙○○於警訊中更陳稱被告等並
    無持任何工具，亦未對之施暴等語。另丙○○於警訊及偵查中亦陳稱被告等並未
    施暴或以恐嚇方法強制其不得自由離開；其於原審九十一年十一月十二日調查中
    更證稱，在被告等與告訴人三人同至彰化縣溪州鄉成功村前庄巷二十一號乙○○
    老家後，其曾因祖父患有氣喘，而自行騎乘機車前往藥房買藥，來回約十幾分鐘
    ，出門時曾告知被告等人（見原審卷第一二九頁）。則苟告訴人等確係遭被告夥
    人強押逼債，以丙○○當年已二十五歲，且曾在乙○○之前揭公司任職，而有相
    當社會歷練，其焉有不利用該外出購藥之機會，立刻報警求援之可能﹖然經檢察
    官向該轄之彰化縣警察局北斗分局函查結果，該分局卻函覆稱查無該日民眾報案
    紀錄，有該分局覆函在卷可稽（見偵卷第二一０頁），則告訴人指訴遭強押、限
    制行動自由及強迫簽立本票云云，是否屬實，已不能無疑。
五、再徵諸告訴人蔡雨禎於案發後報警時，係指稱：「（問：甲○○在九十年八月二
    十八日下午十八時三十分許，控制你行動到何時﹖控制你行動自由期間有無對你
    施暴﹖）甲○○從九十年八月二十八日下午十八時三十分許控制我行動自由，到
    九十年八月二十九日二十時許，才讓我離開，有在我前夫永福路的住所打我」；
    然於九十一年一月三十一日委任告訴代理人具狀及應檢察官訊問，暨原審調查時
    ，卻改稱係在臺中縣潭子鄉○○路○段三一二巷巷口為被告等人攔獲時，遭被告
    徒手毆打耳光數下，及強押上車云云。其前後就被告施強暴毆打之地點，竟有如
    是鉅大差異，且僅係其片面指訴，並無任何資料佐證以實其說，而該施強暴之情
    節，又為被告堅決否認，則該告訴人指訴遭被告強押、限制行動自由，及強迫在
    支票背書或簽立本票等情節，亦難遽信。參之本件東立斯公司乃乙○○之家族公
    司，除由乙○○擔任負責人外，蔡雨禎及其子女均任職該公司，此業據告訴人蔡
    雨禎於原審自承屬實（見原審卷第一三一頁）。另依證人即東立斯公司之往來廠
    商明晉有限公司負責人劉青智於原審結證稱：「見過蔡雨禎，我到東立斯公司時
    ，乙○○跟我介紹她是董事長，我去過東立斯公司超過十次，每次去都有看到蔡
    雨禎，蔡雨禎也有到我公司載過四、五次貨，蔡雨禎有參與東立斯公司業務經營
    ，甚至於八十九年十一月下旬票期要展延，也是蔡雨禎到我家跟我談的，：：：
    蔡雨禎找我展延票據時，是以老闆的立場來找我，蔡雨禎說她跟我處理就可以了
    」等語（見原審卷第一三０頁）。又觀之被告所提對東立斯公司之銷貨單，分別
    係由告訴人蔡雨禎及丙○○所簽收（見偵卷第三十四至三十七頁），在在均足以
    使人確信告訴人蔡雨禎參與東立斯公司之業務經營，則被告於東立斯公司長期積
    欠貨款未付之情形下，轉而要求告訴人等人負責清償，與社會常情尚屬相符。從
    而，被告持東立斯公司交付冠偉公司以支付貨款卻遭退票之支票，要求蔡雨禎背
    書負責，及請告訴人三人簽發與貨款同額之本票，以擔保彼等按時清償貨款，又
    因前開貨款確均未獲支付，而冠偉公司已開立統一發票予東立斯公司收執，並依
    法申報繳納營業稅，乃要求乙○○開立折讓單，以供冠偉公司辦理退稅等情事，
    即不能單純以法律專業人之觀點，認積欠債務者乃東立斯公司，非告訴人等，繼
    而推認被告必然有前揭使用強暴或脅迫之手段。
六、又本件告訴人等雖指訴遭被告等限制行動自由達一日一夜有餘，然其間被告及所
    偕同之人均未攜帶任何兇器，亦不能證明有何言詞或舉動，令其不能自由決定離
    開之情事，已如前述。況告訴人蔡雨禎與乙○○於九十年八月二十九日早上，尚
    與被告等人前往臺灣銀行西屯分行，先行匯款一百萬元予冠偉公司，以清償貨款
    ；之後，前往彰化縣溪州鄉乙○○老家途中，蔡雨禎與丙○○更是單獨共乘一部
    車，而未與被告等人同車，此業經告訴人陳述明確，並有匯款回條影本在卷（見
    偵卷第六十九頁）可參。苟告訴人等確係遭非法剝奪行動自由，及強制行無義務
    之事，蔡雨禎、丙○○何以均未曾有脫逃報警之舉動，或暗示銀行人員代為報警
    援救﹖再者，告訴人等於被告一行人離開彰化縣溪州鄉乙○○老家後，雖於九十
    年八月三十日十二時三十分許，向臺中縣警察局豐原分局潭子分駐所報案處理，
    然乙○○卻又於同日十四時五十七分許，由三信商業銀行成功分行，再匯款七十
    萬元予冠偉公司以清償前開貨款債務，此業據乙○○於原審確認無訛，並有存款
    存入憑條影本一紙在卷可稽（見偵卷第七十頁），苟告訴人等確係遭非法剝奪行
    動自由，及強迫簽發本票，其焉有在報案後，仍在同日稍後繼續匯款清償貨款之
    可能﹖再觀之告訴人等於簽發本票交付被告之同時，被告亦書立一明細收據交付
    告訴人收執，其中明載告訴人簽發之本票票號、金額、到期日（僅金額為一百萬
    元之本票，到期日為九十年八月二十九日，其餘未載到期日），又記載東立斯公
    司積欠景宏公司貨款九十六萬八千元，積欠冠偉公司貨款（退票金額）一千一百
    二十三萬六千四百十元，合計一千二百二十萬四千四百十元，扣除八月二十九日
    匯款一百萬元（即前開臺灣銀行西屯分行之匯款），尚餘一千一百二十萬四千四
    百十元，當日所開本票是東立斯欠冠偉債務，跟之前東立斯之支票，所退票者為
    同一債務金額等意旨，有該明細收據在卷可按（見偵卷第二十頁），苟被告確有
    以強暴、脅迫或其非法方法逼債之舉，其於收取本票後，儘可立即離開現場，以
    避人耳目，焉有再費心書立該明細收據之可能，且本票金額尚捨除貨款之尾數，
    不再追索。由是益足證被告前開所辯，與常情相符，而堪予採信。
七、至原審囑託法務部調查局對被告及同案之黃有忠，暨告訴人等實施測謊鑑定，被
    告就「攔車時其未毆打蔡雨禎」、「案發時其未逼迫乙○○簽本票」，黃有忠就
    「案發時其未逼迫乙○○簽本票」等回答，雖均呈情緒波動反應，研判有說謊；
    而黃有忠就「攔車時蔡雨禎有被毆打」，蔡雨禎就「攔車時有被甲○○毆打」、
    告訴人三人就「案發時有被甲○○等人逼迫簽本票」等回答，均無情緒波動反應
    ，研判未說謊，有該局測謊報告書在卷可憑。然就被告毆打告訴人蔡雨禎一節，
    告訴人蔡雨禎前後指訴，時間互有矛盾不符，已如前述，此外，又無任何積極證
    據，足為佐證，而測謊鑑定又每因個人生理或受測時心理、精神影響，而左右鑑
    定結果，自不能以此鑑定結果，認定被告犯行。至被告及告訴人等於測謊鑑定時
    ，就「逼迫簽發本票」問題之理解，是否符合刑法認定行為係強暴或脅迫之定義
    ，更屬無從檢證。蓋因本件被告係向告訴人乙○○追討債欠一千餘萬元鉅額貨款
    債務，達八個月之久，仍未獲支付，其偶然尋得告訴人之行，衡情勢必積極要
    求告訴人償還，或承諾分期清償，其態度上自不可能鬆懈，且不容告訴人藉詞遁
    逃，而採緊迫盯人之方式。此等態度在告訴人或常人觀之，容或認為即係「逼迫
    」，但於刑法前開罪名觀點，則除非被告已有以暴力相加，或以加害生命、身體
    、自由或財產等惡害通知，使告訴人等屈從，否則即與前開罪名之構成要件有間
    。
八、綜上所述，本件並查無任何積極證據足證被告有何公訴意旨所指之妨害行動自由
    罪，或強制罪之犯行，原審法院未審酌有利被告之證據，遽為被告有罪之判決，
    自有未當。被告上訴意旨否認犯行，並執以指摘原判決不當，即有理由，應由本
    院將原判決關於被告部分撤銷，改為被告無罪之判決。
據上論斷，應依刑事訴訟法第三百六十九條第一項前段、第三百六十四條、第三百零
條第一項，判決如主文。
本案經檢察官劉翼謀到庭執行職務。
中      華      民      國      九十二     年     八      月     七     日
                                臺灣高等法院臺中分院刑事第六庭
                                      審判長法  官  李  文  雄
                                            法  官  陳  嘉  雄
                                            法  官  邱  顯  祥
右正本證明與原本無異。
如不服本判決應於收受送達後十日內向本院提出上訴書狀，其未敘述上訴之理由者並
得於提起上訴後十日內向本院補提理由書（均須按他造當事人之人數附繕本）。
                                            書記官  陳  桂  芬
中      華      民      國      九十二     年     八      月     七     日
                                                                        Ｒ


司法院資訊處製作；財團法人民間司法改革基金會備份。
